臺灣高雄地方法院刑事裁定　　　　　　　　　　　　九十三年度交聲字第二二八號
　　原處分機關　高雄市政府交通局交通事件裁決處
　　異　議　人　甲○○
　　即受處分人
右列受處分人因違反道路交通管理處罰條例案件，對於交通部公路總局高雄區監理所
九十三年五月十日所為之處分（原處分：高市府交裁字第裁三二－Ｂ0000000
0號）聲明異議，本院裁定如左：
    主  文
原處分撤銷。
甲○○不罰。
    理  由
一、異議意旨略以：緣於九十三年三月十三日十一時五十二分許，異議人即受處分人
    甲○○，在高雄市○○區○○路異議人所駕駛之車號三四五三－ＧＥ號自用小客
    車，遭後方之二部車輛連環追撞，異議人即立刻打電話報警，警員至現場後即告
    知異議人：這是小事，你們和解算了，否則要開罰單等語，異議人即告知警員：
    本件伊是被害人，沒有拍照，畫車禍現場圖，及請肇事者拿出駕照登記，如何可
    以移車？嗣在警員拍照並製作現場圖後，異議人即遵守警員之指示，將上開車輛
    開至路邊，然警員竟仍以：輕微肇事，妨害交通而開單告發，故爰依法提出異議
    等語。
二、按「汽車駕駛人駕駛汽車肇事，無人受傷或死亡且車輛尚能行駛，而不儘速將車
    輛位置標繪移置路邊，致妨礙交通者，處新臺幣六百元以上一千八百元以下罰鍰
    。」固為道路交通處罰條例第六十二條第二項所明訂，然本款之規範意旨並非在
    不分任何情況下，對於無人受傷或死亡且車輛尚能行駛，而不儘速將車輛位置標
    繪移置路邊，致妨礙交通之肇事人均予裁罰，苟處理交通之員警場處理交通事故
    ，在法律上具有一定之作為義務時，在員警未盡其義務前即難遽以該款之規定裁
    罰。
三、經查：
  (一)本院函請高雄市政府警察局及內政部警政署提供「員警處理交通事故之標準作業
    程序、規範或行政規則」時，高雄市政府警察局及內政部警政署均檢送由內政部
    警政署所頒訂之「道路交通事故處理規範」（下稱處理規範），有高雄市政府警
    察局九十三年六月十四日「高市警交字第Ｚ000000000號」函、內政部
    警政署九十三年六月十四日「警署交字第Ｚ000000000號」函各一份及
    檢附之附件在卷可稽。而按處理規範第二條第一項之規定，交通員警處理道路交
    通事故之任務為：「3.現場調查蒐證。4.調查資料填寫陳報。5.肇事原因分析研
    判。」（節錄）；第三條第一項交通員警處理交通事故之原則為：「1.處理交通
    事故，以正確、迅速精細、周密、安全為原則，其目的在於還原交通事故原貌、
    釐清肇事原因，使正義公理得以伸張，每件交通事故均有其特性，處理人員應以
    偵辦刑案之態度，掌握重點、抽絲剝繭，確實保障當事人之權益。2.處理交通事
    故除填具相關書表外，應加強以科學方式取得證據，從抵達現場救護傷患、現場
    勘查、調查訪問至排除現場恢復交通之程序，詳細記錄現場情形與處理過程．．
    ．（節錄）」；第三條第二項交通員警處理交通事故之限制為：「1.各級單位處
    理人員不得主動參與交通事故之民事和解，或以扣留證照、車輛或任何不當手段
    促使成立和解。」；第六條至第十一條規定，處理交通事故之員警於處理交通事
    故時，應「臨場」並為「救護措施」（第六條）；應做好「現場保持」與「維護
    交通」（第七條）；應為「現場勘查」（第八條）；必要時應為「現場攝影」（
    第九條）；應作「現場測繪」（第十條）；應作現場人員之「調查訪問」（第十
    一條），且僅在屬於只有財產上損害而當事人間當場自行和解，表明不需要警方
    處理之案件，員警可以不製作談話記錄表，惟仍須依規定實施現場測繪、攝影等
    蒐證作為（第十一條第三項第七款）；而第十三條第一項規定：「現場勘查、攝
    影、測繪、採證等各項處理工作完成後，應即清理現場．．．（節錄）」；觀諸
    上開處理規範所為之規定，處理交通事故之員警，經通報後到達事故現場處理交
    通事故時，均有為上述現場勘查、攝影、測繪及採證之義務，且因該處理規範兼
    有保護因車禍而受有損害之人之意旨，復參照司法院大法官會議第四百六十九號
    ：「法律規定之內容非僅屬授予國家機關推行公共事務之權限，而其目的係為保
    護人民生命、身體及財產等法益，且法律對主管機關應執行職務行使公權力之事
    項規定明確，該管機關公務員依此規定對可得特定之人所負作為義務已無不作為
    之裁量餘地，猶因故意或過失怠於執行職務，致特定人之自由或權利遭受損害，
    被害人得依國家賠償法第二條第二項後段，向國家請求損害賠償。」（節錄）之
    規範意旨，經通報而到場處理交通事故之員警，對於處理規範所賦予之上開作為
    義務，自無裁量之餘地，核先敘明。
  (二)本件到場處理交通事故之員警方士勇於本院審理中證稱：「（你們當初到現場之
    後是如何處理？）我們到現場之後先問車禍的三位當事人是否需要測繪，如果單
    純要報出險，由分局員警登記確定確實有發生本車禍，保險公司就要依法理賠了
    ，當時除異議人外，其他二人都同意，因為異議人不同意，所以我們就依法拍照
    及測繪，測繪完之後，我們就開單郵寄。」、「（異議人是否有在你們員警測繪
    完及拍照完之後還不將車子開離之情形？）沒有。」、「（遇到本案之情況，你
    認為應如何處理？）我會跟對方說這是輕微狀況，若單純只是要辦理出險，只要
    有報案紀錄就可以辦理理賠。」、「（本案之情況，你認為要如何處理，才不會
    被開單？）（搖頭）。我到了現場時應該跟異議人表示，如果要我測繪我會測繪
    ，但是如果要我測繪，因為現場是翠華路很塞車，可能會收到罰單。」，觀諸證
    人方士勇於本院中所證，足見證人方士勇係因異議人不同意以「員警登記」之方
    式處理本件車禍，而要求證人方士勇拍照、測繪，證人方士勇始會在處理完該次
    車禍後，另外以郵寄之方式開單舉發等情，應可認定。
  (三)由上述(二)可知，本件異議人遭開單舉發，並非因員警到場處理交通事故，為上開
    現場勘查、攝影、測繪及採證之工作後，仍拒不儘速將車輛移至路邊，而係因拒
    絕以「員警登記」處理之方式處理，而遭開單舉發，則證人方士勇在未盡上述交
    通員警處理交通事故之義務前，即以此要求異議人開至路邊，已非適法；且證人
    方士勇在盡上述交通員警處理交通事故之義務後，另以異議人不同意以「員警登
    記」之方式處理本件車禍為由，並據以開單舉發，更屬違背行政法上「禁止恣意
    原則」及「禁止不當聯結」之一般法律原則，為法所不許！
  (四)綜上所述，原處分機關為慮及上述情形，而對異議人遽以裁罰，故原處分機關據
    以處罰即非有據，本件異議為有理由，原處分應予撤銷，另諭知異議人不罰。
四、據上論斷，應依道路交通案件處理法第二十條，裁定如主文。
中      華      民      國    九十三    年      七      月    二十六    日
                                臺灣高雄地方法院交通法庭
                                    法  官  吳  志  豪
右正本證明與原本無異。
如不服本裁定，應於裁定送達後五日內，向本院提出抗告狀。
                                    書記官  邱  秋  珍
中      華      民      國    九十三    年      七      月    三十      日
